臺灣新竹地方法院民事裁定　九十一年聲字第四四七號
　　聲　請　人
　　即　原　告　甲○○○
右聲請人因與相對人傅任生間請求返還不當得利事件，聲請法官迴避，本院裁定如左
：
    主      文
聲請駁回。
聲請費用由聲請人負擔。
    理      由
一、本件聲請意旨略以：聲請人與相對人（即被告）傅任生間請求給付不當得利事件
    由本院民事庭法官審理，聲請人實係受相對人及鄰居以詐術欺騙。本件係鄰居劉
    太太介給相對人與聲請人共同購買土地，繳清買賣價金後始知所購買者係農地，
    因聲請人無自耕農身分，出賣人又不肯退錢，不得已只得信託登記於相對人名下
    ，因此，聲請人之所有積蓄全部落入相對人之掌控，已近三十年，使聲請人生活
    窘困，又要扶養稚子，始提起本件訴訟請求相對人給付相當於租金之不得得利。
    然本件於九十一年七月十二日下午言詞辯論時，相對人先陳稱：「聲請人炒地皮
    」，因聲請人覺得受到誣陷且思及三十年來的辛勞，不禁潸然淚下，本欲辯駁，
    被告即插話稱：聲請人係在演戲，承審法官亦大聲吼叫：「不准演戲」，法官兩
    眼瞪著聲請人說：「要演戲及人身攻擊。出去、出去」、「你這麼大年紀，一百
    歲給妳去活，妳還有多少年，我的阿媽都是躺在床上，妳應該感謝福報，妳這麼
    大年齡不懂法律是正常的，回去把六法全書翻一翻，妳可以撤回起訴，我可判妳
    一半的裁判費，否則最後我也會判決，那時裁判費就要全部歸國庫」等語，聲請
    人沒有陳述說話的機會，只說了一句：「我是被騙去買地的，是最大的受害者」
    ，沒有給聲請人說第二句話的機會，就聽見法官說出斷然的判決，未審先判，足
    認法官執行職務有偏頗之虞，爰聲請法官迴避等語。
二、按民事訴訟法第三十三條第一項第二款規定推事（法官）有應自行迴避而不自行
    迴避以外之情形，足認其執行職務有偏頗之虞，據而聲請推事（法官）迴避者，
    應以推事（法官）對於訴訟標的有特別利害關係，或與當事人之一造有密切之交
    誼或嫌怨，或基於其他情形客觀上足疑其為不公平之審判者為其原因事實，若僅
    憑當事人之主觀臆測，或不滿意推事（法官）進行訴訟遲緩，或認推事（法官）
    指揮訴訟欠當，則不得謂其有偏頗之虞，最高法院著有六十九年台抗字第四五七
    號判例可資參照。因之，僅於訴訟進行中有所指揮或裁判，致當事人一造不利，
    在主觀上疑其不公，自不能遽以偏頗為理由聲請拒卻（迴避）（最高法院十八年
    抗字第三四二號判例參照）。另言詞辯論或準備程序中，當事人本應自為聲明及
    陳述，惟當事人不為必要之聲明及陳述時，審判長或受命推事應發問或曉諭令其
    為之，不得以發問過少即謂其執行職務偏頗（最高法院二十年抗字第八五一號判
    例參照）。
三、本件聲請人聲請法官迴避，其所舉之原因不外為法官開庭之態度；法官未審
    先判；言詞辯論時未予聲請人陳述之機會為其依據。惟查：
（一）經本院調取本院九十一年度訴字第三五二號事件九十一年七月十二日下午三時
      四十五分言詞辯論錄音帶勘驗。勘驗結果為：
    本件當日開庭時間約十五分鐘，法官於開庭時言詞和譪，並無疾言厲色，且不
      斷曉諭告知原告主張權利之方法，及止息兩造紛爭。
    原告於開庭時，均盡情陳述，第一次約陳述二分鐘，且有多次發言。法官雖有
      數次制止原告發言，惟第一次是兩造爭吵時，其餘數次是法官告知原告如何主
      張權利，遭原告不斷發言打斷時。
    因被告指稱原告「炒地皮」，原告哭訴認為遭被告詐騙，兩造爭吵不休，法官
      遂要求兩造閉嘴，並告知法院是講道理的地方，要做人身攻擊（指被告稱原告
      炒地皮）或演歌仔戲（指被告哭訴）請到外面去，此係制止兩造爭吵，並非針
      對原告一方。
    法官於被告提出契約書第五條約定，共有人全體約定系爭土地由被告耕作後，
      即多次向原告闡明此約定係共有人間之分管契約，原告主張被告在系爭土地耕
      作乃無法律上之原因，恐與上開分管契約之約定不符，原告宜另行提起分割共
      有物之訴。原告仍一再強調終止信託後即可請求不當得利，法官多次告知上開
      主張權利之方法，並恐原告年紀已大，無法明瞭法官之意思，遂詢問與原告一
      同前來之媳婦是否瞭解？經其媳婦答稱了解。法官並告知原告若撤回訴訟可退
      還裁判費二分之一，請原告回去考慮，並請原告之媳婦幫忙原告考量，若不撤
      回法院仍會判決，並未稱：「最後我也會判決，那時裁判費就要全部歸國庫」
      云云。最後法官並告知原告對於被告之答辯可另提書狀補具理由，亦可再翻翻
      六法全書或詢問本院法律服務處或縣市政府平民法律扶助，若經濟許可可委請
      律師。原告最後向法官致謝。
    法官於最後定下次庭期時，稱：原告是十八年次，已經八十幾歲了，仍然中氣
      十足、精神飽滿，是福報，我的阿媽在妳這個年紀都躺在床上等語，且原告於
      法官陳述完後仍謝謝法官，足見法官是出於善意，法官之口氣中亦無惡意。且
      未稱：「妳這麼大年紀，一百歲給妳去活，妳還有多少年」云云等情。本院製
      有勘驗筆錄在卷可佐。
  綜上足見，本件法官係一再曉諭原告主張權利之方法，且開庭時口氣和譪，使原告
  有盡情陳述之機會，且兩造有何不當之爭吵時均遭法官制止，法官曉諭原告撤回本
  件訴訟，係出於善意教導原告主張權利之方法，且曉諭原告及其媳婦仔細研究考慮
  後決定，並無逼迫原告撤回。法官稱原告年紀已大仍中氣十足、精神飽滿，是福報
  等語，亦係出於善意，此由原告並多次謝謝法官，即可明瞭。此外法官並未說：「
  妳這麼大年紀，一百歲讓妳去活，妳還有多少年」，應係原告誤會所致，併此敘明
  。從而，原告上開指述，顯係曲解法官善意之言詞，已無足採。
（二）且按，訴訟上指揮乃屬於法院之職權（民事訴訟法第一百九十八條參照），是
      當事人之主張、聲請，在無礙於事實之確認及法的解釋適用之範圍下，法院固
      得斟酌其請求以為訴訟之進行，但仍不得以此對當事人之有利與否，作為其將
      有不公平裁判之依據，更不得以此訴訟之進行與否而謂有偏頗之虞聲請法官迴
      避，已如前述，是以法官應如何進行訴訟程序，自得依事實上之需要而進行，
      是法官開庭時之態度，或法官於言詞辯論時將其心證公開，此僅係訴訟指揮適
      當與否之問題，尚難以此即謂有偏頗之虞。
（三）另言詞辯論或準備程序，當事人應自為聲明及陳述，當事人不為必要之陳述時
      ，法官應發問或曉諭令其為之，已如前述，是以，法官若認當事人已為必要之
      聲明或陳述時，自無發問或曉諭其陳述之必要。從而法官予當事人陳述之多寡
      ，乃法官訴訟指揮權之行使，尚難僅以法官未予當事人陳述之機會即謂其執行
      職務偏頗。
（四）綜上所述，本件聲請人或憑其主觀臆測，或不滿意法官之指揮訴訟之方法，依
      前揭說明，自不得謂有何偏頗之虞，其聲請法官迴避，於法不合，應予駁回。
四、依民事訴訟法第九十五條、第七十八條，裁定如主文。
中　　　華　　　民　　　國　　九十一　　年　　　九　　　月　　 十一 　　日
                                  臺灣新竹地方法院民事第二庭
~B審判長法官　吳上晃
~B法　　　官　彭洪英
~B法　　　官　滕治平
右為正本係照原本作成。
如對本裁定抗告須於裁定送達後五日內向本院提出抗告狀，（須按他造當事人之人數
附繕本）。
~B法院書記官　邱明智
中　　　華　　　民　　　國　　九十一　　年　　　九　　　月　　 十三 　　日
